---
title: "Comentario a la población censada en un operativo de período"
output: html_document
---



Los tipos principales de censo son actualmente tres: de hecho, de 
derecho, y a través de registros. En el segundo caso, además de su particularidad en la 
definición de unidad de análisis, su extensión en el tiempo hace de este 
conteo una "película" más que una "foto", fenómeno propio de la dinámica demográfica. 
Es interesante conocer lo sensible del conteo a las formas posibles de 
dinámica y relevamiento, y profundizar en la pregunta sobre donde es 
conveniente colocar en el tiempo la estimación final. También se dejan 
planteadas preguntas adicionales.

Suponiendo un censo de que se prolonga $d$ anos ($d>0$), 
en una población homogénea a lo largo de un territorio, se define la 
función de relevamiento $R_{d}\sim f(t)$, la cual indica de qué forma 
se cubre el territorio durante $d$, cumpliendo que $\int_{0}^{d}{f(t) dt}=1$.
De esta manera la población censada será la esperanza matemática:  

$P=\int_{0}^{d}{{}_{ }{}^{ }N_{t}}f(t) dt$
  
La cual es un porcentaje de la exposición del período $P=\int_{0}^{d}{N_{t}}dt$. 
Si suponemos un crecimiento lineal de la población (aceptable en grandes 
poblaciones en una ventana menor a un ano), su resolución depende de $f(t)$, dado $r$. 
Como primera aproximación al análisis, podemos suponer dos tipos de relevamiento diferentes, por ejemplo:
   
* Uniforme   

$C_{d}\sim U(0,d)$  
$P^{A}=\int_{0}^{d}{N_{0}(1+rt)\frac{1}{d}dt}=N_{0}(1+\frac{rd}{2})$
Siendo que $\frac{\partial P^{A}}{\partial r}>0$ y $\frac{\partial P^{A}}{\partial d}$ será positiva solo si $r>0$. Por otro lado $P^{A}=N_{d/2}.$
   
* Decreciente

Mediante una distribución exponencial truncada en d, $C_{d}\sim ExpTr(\lambda ,d)$, siendo $C_{d}>0$ para $\lambda>0$. En este contexto $\lambda$ indica qué tan concentrado está el conteo 
al inicio de d, a mayor $\lambda$ mayor concentración. El conteo poblacional será:  
$P^{B}=\int_{0}^{d}{ N_{0} (1+rt)\frac{\lambda e^{-\lambda t}}{1-e^{-\lambda d}} } dt=\frac{N_{0}((\lambda +r)e^{d\lambda }-(1+d r)\lambda-r)}{\lambda (e^{\lambda d}-1)}$.  
A las mismas conclusiones sobre las derivadas del caso uniforme, se le suma que $\frac{\partial P^{B}}{\partial \lambda }$ es negativa sólo si $r>0$.


La diferencia entre ambas formas puede verse mejor tomando $r=0.01$ y $d=0.6$ (promedios latinoamericanos). generalizaremos las distintas funciones a través de la distribución beta.





```{r include=FALSE}
# https://stats.stackexchange.com/questions/47771/what-is-the-intuition-behind-beta-distribution
# https://math.stackexchange.com/questions/699550/mean-and-variance-of-truncated-generalized-beta-distribution
# r = 0.01
# d = 0.6
# lambda = c(0.5, 1, 1.5)
# PA = 1+r*d/2
# PB = ((lambda+r)*exp(d*lambda)-(1+d*r)*lambda-r)/(lambda*(exp(lambda*d)-1))
# PC = 
# PD = 


```

```{r tab}
library(knitr)
library(kableExtra)
# https://stackoverflow.com/questions/49416492/latex-formulas-or-symbols-in-table-cells-using-knitr-and-kableextra-in-r-markdow

# f_t
# Forma
# P
# dpdr
# dpdd
# that
# df <- data.frame(f_t, Forma, P, dpdr, dpdd, that, row.names=LETTERS[1:6])
# f_t <- c('My formula $\\sum_{i=1}^9$')
# kable(df, "latex", align="c", booktabs=TRUE, escape = F, caption = '$\\Gamma$') %>%
# footnote(general=c("$a^2+b^2=c^2,$",     
#                    "$\\\\sigma^2=\\\\frac{1}{n-1}\\\\sum_{i=1}^n(x_i-\\\\bar{x})^2;$", 
#                    "1,000 \\\\$;", "100\\\\%."),
#          number=c("Hello\ there! \\\\textit{Hello\ there!}"),
#          footnote_as_chunk=TRUE, 
#          escape=FALSE)
```


Para una población en crecimiento y definida una ventana cualquiera $d$, concentrar el relevamiento al inicio conlleva un menor conteo censal: $P^{B}<P^{A}$. La magnitud de estas diferencias depende del nivel de $r$ y $d$.


La segunda cuestión relevante es donde colocar la estimación final. La respuesta adecuada sería en aquel valor de $t (d_{ }>t>0)$ tal que $P={}_{ }{}^{ }N_{t}$ . En el primer caso visto queda claro que a mitad de período. 



























Analizando un caso real, el Censo de derecho de 2005 en Colombia se planificó un $d=0.8$, para el cual se agruparon áreas menores según similitud de dinámica demográfica reciente, concentrando en el mes central el 65% de la población relevada y con dinámica menos estacionaria, y con un 30% en los últimos 39 días.





















En tercer lugar, si suponemos que existe una función de costo 
que depende del uso de recursos (presencia en territorio) como así del 
tiempo (cada día adicional de censo es negativo), se puede pensar 
obtener $f(t) $tal que minimice el costo.

$C=\int_{0}^{d}{c(f(t),t)}f(t) dt$\\


En cuarto lugar, la microsimulación permite prolongar el problema 
reconociendo subpoblaciones con comportamiento demográfico disímil (alta 
migración estacional, mortalidad diferencial en invierno, por ejemplo), 
integrando también una función de costo evaluando escenarios diversos. 




























